---
title: "Lista 2 - Planejamento de Experimentos"
author: "Camila Braz Soares"
date: "19 de maio de 2021"
output: pdf_document
---

```{r, echo = F, warning = F, message = F}
library(devtools)
require(lmtest)
require(TukeyC)

# Do GitLab.
url <- "https://gitlab.c3sl.ufpr.br/pet-estatistica/labestData.git"
install_git(url = url, branch = "master")

library(labestData)
```

# Questão 4

## LETRA A

 O conjunto de dados *PimentelEg5.2* refere-se ao experimento de competição de variedades de batatinha feito pelo Engenheiro Agrônomo Oscar A. Garay em Balcare, Argentina. O experimento foi realizado em blocos casualizados.
 O conjunto de dados possui 32 observações e 3 variáveis, são elas: o bloco, a variedade e a produção.
 
FORMATO:

Um *data.frame* com 32 observações e 3 variáveis, em que:

 - BLOCO
 
Fator de 4 níveis qualitativos, usado para controle local.

 - VARIEDADE
 
Fator de 8 níveis qualitativos que são as variedades de batatinha.

 - PRODUÇÃO
 
Produção de batatinha, em ton $ha^{-1}$, nas unidades experimentais.

## LETRA B

** Hipóteses para os tratamentos:**

$H_0: \tau_1 = \tau_2 = \tau_3 = \tau_4$
$H_1:$ pelo menos dois tratamentos possuem médias diferentes.

** Hipóteses para os blocos:**

$H_0: B_1 = B_2 = B_3 = B_4$
$H_1:$ pelo menos um dos blocos possuem médias diferentes.


## LETRA C

**Erros para os tratamentos**

**Erro tipo I:** Afirmar que existem pelo menos dois tratamentos com efeitos diferentes, quando na realidade, todos os tratamentos possuem o mesmo efeito.

**Erro tipo II:** Afirmar que todos os tratamentos são iguais, quando na realidade existem pelo menos dois tratamentos diferentes.


**Erros para os tratamentos**

**Erro tipo I:** Afirmar que existem pelo menos dois blocos com efeitos diferentes, quando na realidade, todos os blocos possuem o mesmo efeito.

**Erro tipo II:** Afirmar que todos os blocos são iguais, quando na realidade existem pelo menos dois blocos diferentes.


## LETRA D

| Fonte de variação | g.l. | Soma Quad. | Média Quad. | F       | P-valor  |
----------------------------------------------------------------------------
| Tratamento        | 7    |   919,72   | 131,389     | 15,3744 | 5,723e-07| 
| Bloco             |    3 |  50,53     | 16,843      |  1,9709 |   0,1493 |  
| Resíduos          | 21   | 179,46     |   8,546     |         |          |
----------------------------------------------------------------------------
| Total             | 31   | 1.149,71   |             |         |          |

Como o p-valor do tratamento é muito pequeno (p-valor < 0,01), temos evidências para rejeitar a hipótese nula ao nível de 1%, portanto, podemos afirmar que existem pelo menos dois tratamentos com efeitos diferentes.

Para os blocos, temos que p-valor = 0,1493 > 0,10, não temos evidências para rejeitar a hipótese nula, portanto, podemos afirmar que os efeitos dos blocos são iguais.


## LETRA E

```{r}
modelo.aov = aov(resposta~trat+bloco, data = dados)
TukeyC(modelo.aov)
```


De acordo com o Teste de Tukey temos que os melhores testes são o S. Rafalela e o Huinkul ao nível de 5%.

## LETRA F


**Teste de Normalidade**

Para testar se os resíduos possuem distribuição Normal, vamos utilizar os teste de Shapiro-Wilks, cujas hipóteses são:

$H_0:$ Os dados seguem uma distribuição Normal.

$H_1:$ Os dados não seguem uma distribuição Normal.


```{r}
shapiro.test(rstandard(modelo))
```


Como p-valor = 0,471 > 0,05, não temos evidências para rejeitar a hipótese de normalidade, portanto podemos afirmar que os resíduos seguem uma distribuição Normal.


**Teste de homocedasticidade**

Agora vamos testar se os resíduos possuem homocedasticidade utilizando o teste de Breusch-Pagan, cujas hipóteses são:

$H_0:$ Os dados são homocedásticos.

$H_1:$ Os dados não são homocedásticos.

```{r}
bptest(modelo)
```


A partir do teste de Breusch-Pagan obtemos um p-valor = 0,2881 > 0,05, portanto, não temos evidências para rejeitar a hipótese de homocedasticidade, portanto, podemos afirmar ao nível de 5% de significância os resíduos são homocedásticos.

